【裁判字號】    96,易,5637
【裁判日期】    970318
【裁判案由】    詐欺
【裁判全文】
臺灣臺中地方法院刑事判決              96年度易字第5637號
公  訴  人  臺灣臺中地方法院檢察署檢察官
被      告  甲○○
上列被告因詐欺案件，經檢察官提起公訴（九十六年度偵字第
一四六三七號），本院判決如下：
    主    文
甲○○無罪。
    理    由
一、公訴意旨略以：被告甲○○可預見向電信公司申請之行動電
    話門號，若任意交付他人使用，將可能成為幫助他人犯罪之
    用，竟仍不違其本意，而基於幫助犯罪之不確定故意，於民
    國九十六年年初，在臺中縣豐原巿等處，將其所有之行動電
    信門號0000000000號，提供予年籍不詳之成年男
    子之詐欺集團通聯使用，因而幫助該詐欺集團先以上開門號
    0000000000號聯絡乙○○，再佯稱乙○○個人資
    料遭冒用於銀行開戶，應先將存款提領出來並匯至安全帳戶
    監管，致乙○○陷於錯誤，於九十六年三月九日十四時三十
    分許，依指示匯款新臺幣（下同）四十九萬元至上海銀行豐
    原分行帳號00000000000000號帳戶即丁○○
    （已審結）所申請之帳戶。嗣乙○○旋即發現有異，及時報
    警攔截上開款項遭提領，並攔截成功，順利取回四十九萬元
    ，詐欺集團因而未詐騙得逞，因認被告甲○○涉犯刑法第三
    十條第一項、第三百三十九條第一項、第三項之幫助詐欺取
    財未遂罪嫌云云。
二、按犯罪事實應依證據認定之，無證據不得認定犯罪事實，刑
    事訴訟法第一百五十四條第二項定有明文。次按所謂認定犯
    罪事實之證據，係指足以認定被告確有犯罪行為之積極證據
    而言，該項證據自須適合於被告犯罪事實之認定，始得採為
    斷罪之資料；又認定不利於被告之事實，須依積極證據，苟
    積極證據不足為不利於被告事實之認定時，即應為有利於被
    告之認定，更不必有何有利之證據；事實之認定，應憑證據
    ，如未能發現相當確實證據，或證據不足以證明，自不能以
    推測或擬制之方法，以為裁判之基礎，最高法院二十九年上
    字第三一０五號、三十年上字第八一六號、四十年台上字第
    八六號判例可資參照。且刑事訴訟上之證明資料，無論其為
    直接證據或間接證據，而為認定犯罪事實所憑，均須達於通
    常一般之人均不致有所懷疑，而得確信其為真實之程度，始
    得據為有罪之認定，若其關於被告是否犯罪之證明未能達此
    程度，而有合理懷疑之存在，致使無從形成有罪之確信，即
    不得遽為不利被告之認定，亦有最高法院七十六年台上字第
    四九八六號判例可循。又檢察官就被告犯罪事實，應負舉證
    責任，並指出證明之方法，刑事訴訟法第一百六十一條第一
    項定有明文，因此，檢察官對於起訴之犯罪事實，應負提出
    證據及說服之實質舉證責任。倘其所提出之證據，不足為被
    告有罪之積極證明，或其指出證明之方法，無從說服法院以
    形成被告有罪之心證，基於無罪推定之原則，自應為被告無
    罪判決之諭知，最高法院九十二年台上字第一二八號判例參
    照。
三、公訴意旨認被告甲○○涉犯幫助詐欺取財未遂罪嫌，無非係
    以被告於偵查中已自承上開和信電訊股份有限公司（下稱和
    信電訊公司）0000000000號行動電話門號之申請
    書及駕照等影本，係伊所有等語，且有證人即被害人乙○○
    於警詢、偵訊時之證述、上開和信電訊公司0000000
    000號行動電話門號申請書、同案被告丁○○於上海銀行
    豐原分行帳號00000000000000號帳戶之開戶
    基本資料、臨時對帳單、被害人匯款至同案被告丁○○上開
    帳戶之匯款執據等為其論據。
四、訊據被告甲○○堅詞否認有何幫助詐欺取財未遂之犯行，並
    辯稱：上開和信電訊公司0000000000號行動電話
    門號並非伊所申辦，申請書上的簽名不是伊所簽，且身分證
    、駕照影本上的照片亦不是伊的，九十四年、九十五年的時
    候伊有丟掉過身分證，丟掉一天後又撿回來，所以伊沒有報
    遺失。另遠傳與和信電訊公司已經合併了，伊有接到遠傳公
    司寄一封信來，表示因為伊長期使用這家公司電話，所以要
    贈送伊免費的號碼及一百五十元的通話費用，伊有打免費服
    務電話詢問遠傳公司是否有這種活動，遠傳公司表示有，所
    以伊才貼上身分資料寄回郵回去，但伊都沒有收到門號，伊
    後來問遠傳公司，遠傳公司表示沒有這種信封袋等語。經查
    ：
  (一)證人即被害人乙○○於九十六年三月九日九時許，接獲詐欺
    集團成員假冒戶政事務所承辦人員、臺北縣政府警察局偵七
    隊之員警及臺北地檢署主任檢察官楊碧玉之名義，以前開行
    動電話門號0000000000號撥打電話向乙○○佯稱
    ：其身分證及個人基本資料外洩遭他人冒用申辦銀行帳戶，
    並為詐欺集團供作詐騙他人金錢使用，目前檢察官正在偵辦
    該案件，並要求乙○○將錢匯至安全之帳戶監管云云，致乙○○陷於錯誤，而於該日十四時三十分許依指示至板信商業
    銀行以臨櫃匯款四十九萬元至同案被告丁○○之上開上海商
    業銀行豐原分行帳戶內。嗣因乙○○隨即發現有異報警處理
    後，該帳戶旋經列為警示帳戶，並凍結帳戶內金額，致該詐
    欺集團成員無法領出，而未得逞等情，業據證人乙○○分別
    於警詢、偵訊中指證綦詳，並有同案被告丁○○上海商業銀
    行豐原分行帳號00000000000000號帳戶之開
    戶基本資料及臨時對帳單各一份、被害人乙○○所提出之板
    信商業銀行匯出匯款申請書、板信商業銀行活儲存款交易對
    帳單各一張附卷足稽，堪可認定。惟此僅得證明證人乙○○
    確遭人以前開方式詐欺未遂，但仍不足以推論前開0000
    000000號行動電話係被告甲○○提供予詐欺集團成員
    使用。
  (二)公訴人雖以被告甲○○於偵查中已自承上開和信電訊公司0
    000000000行動電話門號之申請書上之簽名為其所
    親簽，且其上所附之國民身分證、汽車駕駛執照等影本係伊
    所有，而認前開0000000000號行動電話為被告甲○○所申請，且詐欺證人乙○○之詐欺集團成員確係以前開
    電話與證人乙○○聯絡，進而推論前開行動電話應係被告甲○○提供予詐欺集團成員使用云云。惟查，被告於偵查中及
    本院九十六年十一月二十六日準備程序時固均陳稱：卷內和
    信電訊門號申請書之身分證、駕照影本是伊的，名字也是伊
    簽名的等語（見偵查卷第七頁、本院九十六年十一月二十六
    日準備程序筆錄），然原附於警卷中之和信電訊公司000
    0000000行動電話門號申請書及其上所附之國民身分
    證、汽車駕駛執照均係影本（見警卷第二十四頁），且內容
    模糊並不清晰，則被告是否能確認該申請書上之簽名是否為
    其所親簽及其上所附之國民身分證、汽車駕駛執照是否為其
    所有，已屬有疑。且經本院依職權向和信電訊公司調取上開
    0000000000號行動電話門號之申請書，經該公司
    以九十七年一月十六日和信（企營）字第○九六二一二○一
    九○七號函所檢附之門號0000000000號申請書及
    其上所附之國民身分證、汽車駕駛執照影本，內容已較上開
    警卷所附為清晰，而本院於九十七年三月四日審理時再提示
    予被告檢視後，被告即表示和信電訊公司回函所附申請書上
    之身分證、駕照影本上之照片及簽名均不是伊的等語（見本
    院九十七年三月四日審判筆錄），則被告上開於偵查中、本
    院準備程序時所自承和信電訊門號申請書之身分證、駕照影
    本是伊的，名字也是伊簽名等語，顯係因原警卷所附之申請
    書及國民身分證、汽車駕駛執照影本內容模糊，未能仔細辨
    認所致，尚不足以此遽認前開0000000000號行動
    電話門號確為被告所申請。再參以經本院將上開00000
    00000號行動電話門號申請書上簽名欄之「甲○○」字
    跡，與被告甲○○於本院審理時當庭所書寫之「甲○○」字
    跡，相互比對，兩者書寫之神韻、運筆之筆順及文字之結構
    顯有不同，應非出於同一人之手筆，而經本院將被告於本院
    審理時當庭所書寫之「甲○○」字跡，再與其於警詢、偵訊
    及本院準備程序時所為之簽名字跡相互核對（見警卷第五、
    七頁、偵卷第七頁、本院九十六年十一月二十六日準備程序
    筆錄），彼此均甚為相似，足徵被告於本院審理時，經本院
    要求其親筆書寫其姓名之際，並無刻意掩飾其平常簽名之字
    跡。況經本院將上開申請書所附被告名義之國民身分證及汽
    車駕駛執照影本上之照片，與被告於本院審理時所提出之國
    民身分證及汽車、機車駕駛執照影本上之照片，相互仔細對
    照，可知該申請書所附國民身分證及汽車駕駛執照影本上照
    片之人並未配戴眼鏡，臉型亦明顯與被告當庭所提出之國民
    身分證、汽、機車駕駛執照之照片不同，且被告於本院審理
    時亦陳稱：伊以往的證照均有配戴眼鏡，因為伊鼻樑受傷，
    可以遮住等語，則被告上開所稱該申請書上的簽名不是伊所
    簽，且身分證、駕照影本上面的照片亦不是伊所有等語，顯
    非無稽，而堪採信。準此，前開0000000000號門
    號之行動電話申請書上所留存之國民身分證及汽車駕駛執照
    影本既非被告所有，且該申請書上簽名之字跡，亦與被告甲○○簽名之字跡不同，足見前開0000000000號之
    行動電話應非被告所申請。至被告雖另辯稱：遠傳與和信電
    訊公司已經合併了，伊有接到遠傳公司寄一封信來，表示因
    為伊長期使用這家公司電話，所以要贈送伊免費的號碼及一
    百五十元的通話費用，伊有打免費服務電話詢問遠傳是否有
    這種活動，遠傳表示有，所以伊才貼上身分資料寄回郵回去
    ，但伊都沒有收到門號等情，並提供信封袋一只以實其說，
    然經本院向和信電訊公司查詢之結果，該公司函覆以：本公
    司並無辦理四年以上舊客戶免費贈送易付卡（門號一支及一
    百五十元通話費）之活動，亦無向該用戶寄發活動申請書，
    附件信封袋有本公司標誌為本公司所有，惟附件信封袋無內
    容物，故無法得知是否由本公司所寄發等語，有該公司九十
    七年一月十六日和信（企營）字第○九六二一二○一九○七
    號函附於本院卷可稽，則被告上開所辯雖與和信電訊公司前
    揭函覆內容不同，然該0000000000號行動電話門
    號並非被告所申請，已如前述，則縱被告此部分所辯無法證
    實，仍不得以此為對被告不利之認定。是以，本案既無法證
    明前開0000000000號行動電話門號係被告所申請
    ，自無法以此進一步推論該行動電話之門號係被告甲○○提
    供予詐欺集團成員供詐欺取財使用，而有幫助詐欺取財未遂
    之犯行。
五、綜上所述，本件被告甲○○被訴幫助詐欺取財未遂之犯行，
    公訴人所提出之證據或所指出之證明方法，尚不足為被告甲○○有罪之積極證明，或說服本院形成被告甲○○有罪之心
    證。公訴人所指此部分之犯罪事實即屬不能證明，揆諸前開
    說明，依法自應諭知無罪之判決。
本案經檢察官丙○○到庭執行職務。
據上論斷，應依刑事訴訟法第三百零一條第一項，判決如主文。
中    華    民    國    97    年    3     月    18    日
                  臺灣臺中地方法院刑事第二庭
                      審判長法  官  曾佩琦
                            法  官  郭書豪
                            法  官  許金樹
上正本證明與原本無異。
如不服本判決，應於送達後十日內向本院提出上訴狀（須附繕
本），上訴於臺灣高等法院臺中分院。
                            書記官  王崑煜
中    華    民    國    97    年    3     月    18    日


司法院資訊處製作；財團法人民間司法改革基金會備份。
